臺灣臺東地方法院刑事判決　　　　　　　 99年度訴字第248號
公　訴　人　臺灣臺東地方法院檢察署檢察官
被　　　告　張永坤
上列被告因違反森林法案件，經檢察官提起公訴（99年度偵字第
1885號），被告於準備程序中，就被訴事實為有罪之陳述，本院
告知其簡式審判程序之旨，並聽取當事人之意見後，裁定由受命
法官獨任依簡式審判程序審理，茲判決如下：
    主  文
張永坤犯森林法第五十二條第一項第一、四、六款之竊取森林主
產物罪，累犯，處有期徒刑柒月，併科罰金新臺幣壹拾萬壹仟陸
佰貳拾伍元，罰金如易服勞役，以新臺幣壹仟元折算壹日。
    犯罪事實
一、張永坤於民國99年9月1日上午某時，由蘇琨傑（另案審理中
    ）駕駛其所有之車號2675-GY號小貨車前往臺東縣卑南鄉利
    嘉林區採竹筍。於同日上午12時許，行至該林區林道12.5公
    里處編號2510號之保安林時，發現有2塊遭不詳人士切割後
    放置於路邊之牛樟木丸材2塊（山價共計新臺幣33,875元）
    ，其雖明知位於該林區之森林主、副產物係屬國有而非其所
    有，且亦無任何合法使用收益權限，竟仍接受蘇琨傑之提議
    ，而與之共同意圖為自己不法之所有，基於於保安林、結夥
    二人及為搬運贓物使用車輛竊取森林主產物之犯意聯絡，與
    蘇琨傑合力將該牛樟木丸材2塊抬放至前開小貨車之車斗上
    而竊取之，進而將之搬運下山。其後於同日下午2時30分許
    ，行經臺東縣卑南鄉泰安村泰安276之1號後方之產業道路時
    ，蘇琨傑因遇警攔檢，為逃避追緝不慎撞擊上址房屋後方之
    圍牆（所涉毀損罪嫌部分業經不起訴處分）並棄車逃逸，張
    永坤則為警當場逮捕，並扣得上開牛樟木丸材2塊後，始循
    線查悉上情。
二、案經臺東縣警察局臺東分局報請臺灣臺東地方法院檢察署檢
    察官偵查起訴。
    理  由
一、上揭犯罪事實，業據被告張永坤於警詢、偵查及本院審理中
    坦白承認，核與證人蘇琨傑於警詢及偵查中所證述之情節相
    符，復有證人即林管處技士蔡培薰與上址號房屋所有人王小
    華於警詢中之證述、贓物認領保管單、刑案現場測繪圖、臺
    東事業林區第7林班牛樟盜伐案位置示意圖、現場照片9張、
    本院公務電話紀錄、森林主副產物被害價格查定書、木材市
    價計算明細表、每木調查明細表、及行政院農業委員會林務
    局臺東林區管理處100年2月18日東授知政字第1007400537號
    函等證據附卷可稽（見警卷第8-11、15-24頁；本院卷第32-
    38及66-3頁），足認被告之自白與事實相符。故本件事證明
    確，被告犯行應堪認定。
二、依森林法第3條第1項之規定，森林係指林地及其群生竹、木
    之總稱。而所謂森林主產物，依國有林林產物處分規則第3
    條第1款之規定，係指生立、枯損、倒伏之竹木及餘留之根
    株、殘材而言。是森林主產物，並不以附著於其生長之土地
    ，仍為森林構成部分者為限，尚包括已與其所生長之土地分
    離，而留在林地之倒伏竹、木、餘留殘材等（最高法院92年
    第17次刑事庭會議決議可資參照）。又森林法係為保育森林
    資源，發揮森林公益及經濟效用所制定，同法第1條定有明
    文。故同法第50條及52條有關竊取森林主、副產物罪之規定
    ，乃係為保護森林功能及林相、保育森林資源、維護森林公
    共安全及發揮森林經濟效用等公共利益，其所保護法益自不
    同於刑法竊盜罪所欲保護之私人財產法益。此觀森林法第50
    條就有關竊取森林主、副產物罪之刑罰，雖規定為「依刑法
    規定處斷」，然此僅指就竊取森林主、副產物罪之法定刑係
    從刑法第320條竊盜罪所規定之法定刑，並非意味竊取森林
    主、副產物罪之規定即為刑法竊盜罪之特別規定，此由刑法
    第216條有關行使偽造文書罪雖規定為「依偽造、變造文書
    或登載不實事項或使登載不實事項之規定處斷」，然亦無異
    論認該規定係同法第210至215條有關偽造文書等罪之特別規
    定。又由森林法第52條有關加重竊取森林主、副產物罪所規
    定之加重事由觀之，無論係第1款之「於保安林犯之者」或
    第6款之「為搬運贓物，使用牲口、船舶、車輛，或有搬運
    造材之設備者」，皆係植基於森林法上開立法目的所設立，
    而有所不同於刑法第321條加重竊盜罪所規定之各款加重事
    由。故森林法有關竊取森林主、副產物罪與刑法竊盜罪所保
    護之法益既不相同，自無所謂法規競合之特別關係而應僅論
    以一罪之餘地；尤不得概括以所謂「特別法優於普通法之原
    則」，遽認應一律優先適用森林法之規定，而排除刑法之規
    定，否則，如行為人之行為雖有刑法第321條第1項各款之加
    重事由，但並無森林法第52條第1項各款之加重事由時，是
    否仍應基於所謂「特別法優於普通法」之原則而認行為人之
    行為僅成立森林法第50條竊取森林主、副產物罪，而應依刑
    法第320條竊盜罪所規定之法定刑處斷？
三、故核被告所為，應成立森林法第52條第1項第1、4、6款於保
    安林、結夥二人以上及為搬運贓物使用車輛竊取森林主產物
    罪，與刑法第320條第1項竊盜罪。而其與另案被告蘇琨傑間
    有犯意聯絡及行為分擔，應論以共同正犯。又其以一行為觸
    犯上開二罪名，應依刑法第55條想像競合之規定，從一重竊
    取森林主產物罪之法定刑處斷。另其曾於民國93-96年間，
    因施用毒品及偽造文書等案件，分別經本院96年度易字第20
    4號、臺灣高雄地方法院96年度訴緝字第168號、同院94年度
    簡字第2196號、臺灣板橋地方法院95年度簡字第2680號及臺
    灣花蓮地方法院96年度易字第62號等判決處有期徒刑8月（
    其後減為4月）、1年、6月、5月及7月（後三判決另經減刑
    裁定而分別減為有期徒刑3月、2月15日及3月15日，應執行
    有期徒刑6月）確定，並於97年8月7日縮短刑期假釋出監，
    於98年4月14日因假釋未經撤銷而執行完畢（見本院卷附臺
    灣高等法院被告前案紀錄表）。則其於有期徒刑執行完畢後
    ，5年以內故意再犯本件有期徒刑以上之罪，為累犯，應依
    刑法第47條第1項之規定加重其刑。
四、又犯森林法第52條之竊取森林主、副產物罪，應併科之罰金
    以贓額2倍以上5倍以下為其額度。所謂「贓額」係指其竊取
    之森林主、副產物之價額，且贓額之計算，係以山價為準，
    並不以交易價格之市價為準；如係已就贓物加工或搬運者，
    自須將該項加工與搬運之費用，扣除計算。另森林法第52條
    第1項之竊取森林主、副產物罪，關於併科罰金部分，係以
    贓額（即山價）之倍數（2倍至5倍）為準據，自屬刑法第33
    條第5款之特別規定（參最高法院47年台上字第1095號判例
    及同院81年度台上字第1758號、86年度台上字第6566號與95
    年度台上字第2020號判決意旨）。再森林法於87年5月27日
    修正時，相關罰金之條文均已修正為以新臺幣為罰金之單位
    ，雖同法第52條並未予以明示，仍規定「併科贓額二倍以上
    五倍以下罰金」，惟同法之罰金條文既已全部修正為以新臺
    幣為貨幣單位，解釋上該條文之貨幣單位應與其他條文相同
    ，故應於贓額新臺幣33,875元之2倍至5倍間併科罰金。
五、爰審酌被告雖係以供人聞香觀賞之用，而竊取本件牛樟木丸
    材，其動機似尚非惡劣；惟「他人之物不得竊取，山區林木
    不容任伐」等觀念既為學校、政府及各類新聞媒體所一再教
    育及宣導，並為一般民眾所知悉，則學歷為高中肄業之被告
    自應熟知此理，而有能力於友人蘇琨傑提議竊取本件牛樟木
    丸材時斷然拒絕，並進而阻止本件犯行之發生。何況，被告
    上山之目的既係採集竹筍，何以下山時卻載運與竹筍之種類
    、大小及價格差異甚多之牛樟木？凡此漠視他人權益及森林
    保護之心態，本應給予其相當之譴責。惟本院念其於警詢、
    偵查及本院審理中皆能坦白犯行，知其所為非是，堪認尚有
    幡然悔悟之心；且其目前為水泥工，經濟狀況不佳，雖尚未
    結婚，然已與同居女友育有年齡約一歲六月之稚子，生活狀
    況亦堪稱同情等一切情狀，量處有期徒刑7月，併科贓額新
    臺幣33,875元3倍（即新臺幣101,625元）之罰金，及諭知易
    服勞役之折算標準。
六、又刑法關於沒收之規定，除違禁物必須沒收外，其餘均採取
    得科主義，是法院對於供犯罪所用之物，沒收與否，本可自
    由裁量（參最高法院19年上字第1651號判例意旨）。而沒收
    具有刑罰及保安處分之性質，在刑罰方面而言，係財產刑之
    一種（參最高法院87年度第7次刑事庭會議決定所附之臺灣
    高等法院暨所屬法院八十六年法律座談會刑事類第四十三、
    四十五號提案再研究報告），與主刑同屬對被告犯罪行為之
    制裁。因之，關於職權沒收，法院於宣告時除應注意相關之
    法定要件（如刑法第38條第3項）外，尚應衡酌刑罰對於被
    告生命、身體及財產之制裁程度，與其該次犯行所應承擔之
    責任是否相當。如主刑之執行與被告之責任已屬相當，或沒
    收之執行將對於被告造成過重或顯不相當之負擔時，除另有
    公共安全或公共利益維護等犯罪預防目的之考量外，尚不得
    於主刑之外，再為沒收之宣告，抑免罪刑不相當而有違比例
    原則。從而，本件供搬運牛樟木丸材之小貨車，雖屬另案被
    告即共犯蘇琨傑所有，惟衡酌本件有期徒刑及併科罰金宣告
    之執行，已給予被告相當嚴厲之制裁，且上開小貨車之價值
    非低，如再對之予以宣告沒收，將對被告及蘇琨傑之財產造
    成過度之侵害而有違罪刑相當原則；又該小貨車亦無證據證
    明係被告為竊取本件牛樟木殘材所特地購置，或曾多次作為
    竊盜工具使用，而難認有維護公共安全或公共利益等犯罪預
    防之必要，故不併予宣告沒收，附此敘明。
據上論斷，應依刑事訴訟法第273條之1第1項、第299條第1項前
段，森林法第52條第1項第1款、第4款、第6款，刑法第11條前段
、第28條、第320條第1項、第55條、第47條第1項、第42條第3項
，刑法施行法第1條之1第1項、第2項前段，判決如主文。
本案經檢察官洪政和到庭執行職務。
中    華    民    國   100    年    2     月    24    日
                  刑事第二庭  法  官      簡大倫
以上正本證明與原本無異。
如不服本判決應於收受判決後10日內向本院提出上訴書狀，並應
應敘述具體理由。其未敘述上訴理由者，應於上訴期間屆滿後20
日內向本院補提理由書(均須按他造當事人之人數附繕本)「切勿
逕送上級法院」。
                              書記官      洪幸如
中    華    民    國   100    年    2     月    24    日
所犯法條：
森林法第52條第1項第1款、第4款、第6款
竊取森林主、副產物而有左列情形之一者，處 6 月以上 5 年以
下有期徒刑，併科贓額 2 倍以上 5 倍以下罰金：
一、於保安林犯之者。
四、結夥二人以上或僱使他人犯之者。
六、為搬運贓物，使用牲口、船舶、車輛，或有搬運造材之設備
    者。
中華民國刑法第320條第1項
意圖為自己或第三人不法之所有，而竊取他人之動產者，為竊盜
罪，處5  年以下有期徒刑、拘役或 5 百元以下罰金。